臺灣臺中地方法院刑事判決
111年度金訴字第1487號
公  訴  人  臺灣臺中地方檢察署檢察官
被      告  吳明修



上列被告因詐欺等案件，經檢察官提起公訴（111年度偵字第204
88號），本院判決如下：
    主    文
乙○○三人以上共同冒用公務員名義犯詐欺取財罪，累犯，處有期
徒刑壹年伍月。未扣案之犯罪所得新臺幣壹萬元沒收，於全部或
一部不能沒收或不宜執行沒收時，追徵其價額。
    犯罪事實
一、乙○○於民國109年11月間某日，經由真實姓名年籍不詳使用
    微信通訊軟體暱稱「美麗」之男子(下稱「美麗」，無證據
    證明為未成年人，下述之不詳人士均同)邀集，加入「美麗
    」及其他真實姓名年籍不詳之人所屬詐欺集團，擔任面交取
    款車手之工作(乙○○涉犯參與犯罪組織罪部分，應與繫屬在
    先已判決在案之本院110年度金訴字第61號案件之加重詐欺
    取財犯行論以想像競合，且本案所參與者無法排除與本院10
    9年度金訴字第366號判決在案部分屬同一犯罪組織，並非本
    件起訴範圍)。嗣乙○○與「美麗」及該詐欺集團其他不詳人
    士，基於意圖為自己不法所有之三人以上共同冒用公務員名
    義犯詐欺取財、掩飾及隱匿特定犯罪所得之去向及所在之犯
    意聯絡，先由該詐欺集團不詳成員於109年8月初某日起，接
    續假冒健保局人員、高雄市政府警察局刑事組偵二隊、檢察
    官撥打電話向丙○○佯稱：其身分證及健保卡遭他人盜用領取
    健保費；丙○○聲請之中國信託商業銀行內有巨額存款疑似為
    贓款，將為丙○○公證，以證明丙○○並非詐欺集團成員，丙○○
    應依指示交付公證金及提款卡云云，丙○○誤信為真，陷於錯
    誤，乃依該不詳成員之指示，於109年11月26日12時46許，
    在臺中市東勢區東和橋福德祠附近，與受「美麗」指示搭乘
    計程車前來之乙○○會合，將裝有新臺幣(下同)30萬元之紙袋
    交予乙○○，乙○○再搭乘計程車前往臺灣高鐵烏日站，將所收
    款項交予「美麗」，「美麗」則當場交付報酬及車資共計1
    萬元予乙○○，以此掩飾及隱匿該等詐欺所得款項之去向及所
    在。嗣因丙○○察覺有異，報警處理，始循線查知上情。
二、案經丙○○訴由臺中市政府警察局東勢分局報告臺灣臺中地方
    檢察署檢察官偵查起訴。
    理    由
一、本案被告乙○○所犯均非死刑、無期徒刑或最輕本刑有期徒刑
    三年以上之罪，亦非高等法院管轄第一審之案件，且於本院
    準備程序中，被告先就被訴事實為有罪之陳述，經告知被告
    簡式審判程序之旨，並聽取檢察官、被告之意見後，本院合
    議庭裁定由受命法官獨任進行簡式審判程序，故依刑事訴訟
    法第273條之2規定，本案不適用同法第159條第1項有關排除
    傳聞證據之證據能力規定，合先敘明。　
二、認定犯罪事實之證據及理由：
 (一)上開犯罪事實，業據被告於本院準備程序及審理時均坦承
     不諱(見本院卷第63至71、179至183、191至194頁)，復經
     證人即告訴人丙○○於警詢、偵訊、本院準備程序及審理時
     證述明確(見偵卷第27至32、231至233頁，本院卷第71、17
     9至183、193頁)，且有證人潘純樹、范名宏、張哲嘉於警
     詢時之證述附卷可參（偵卷第39至43、49至51、61至64頁
     ），並有臺中市政府警察局東勢分局刑事案件報告書、109
     年11月26日12時許東勢區東和橋福德祠附近之監視器錄影
     畫面截圖、109年11月26日臺中市烏日區全家便利商店三民
     店監視器錄影畫面截圖（見偵卷第3至8、45至47、53至59
     頁）、電話號碼0000000000號之通聯調閱資料（見偵卷第8
     7頁）、告訴人之臺中市政府警察局東勢分局中坑派出所陳
     報單、受理刑事案件報告三聯單、內政部警政署反詐騙諮
     詢專線紀錄表（見偵卷第89至95頁）、告訴人遭詐騙於東
     坑路東河橋附近交付款項予被告之現場照片（見偵卷第101
     頁）、告訴人之面交詳述表及其申辦之彰化銀行封面及內
     頁資料（見偵卷第117至119頁)等在卷可參，堪認被告上開
     自白確與事實相符，足以採信。
 (二)按105年12月28日修正公布，並於106年6月28日生效施行之
     洗錢防制法第1條規定：「為防制洗錢，打擊犯罪，健全防
     制洗錢體系，穩定金融秩序，促進金流之透明，強化國際
     合作，特制定本法。」與修正前洗錢防制法第1條規定：「
     為防制洗錢，追查重大犯罪，特制定本法。」已有明顯不
     同，可見洗錢防制法的立法目的及其保護法益，從「妨害
     司法權運作」(打擊犯罪)，兼及「穩定金融秩序、促進金
     流透明」。又修正後洗錢防制法第2條第2款、第3條第2款
     規定，掩飾刑法第339條詐欺取財犯罪所得去向之行為，亦
     可構成洗錢罪。另依據洗錢防制法第2條修正理由第3點所
     示：「維也納公約第3條第1項第b款第ii目規定洗錢行為態
     樣，包含隱匿或掩飾該財產的真實性質、來源、所在地、
     處置、轉移、相關的權利或所有權之洗錢類型，例如：(一
     )犯罪行為人出具假造的買賣契約書掩飾某不法金流；(二)
     貿易洗錢態樣中以虛假貿易外觀掩飾不法金流移動；(三)
     知悉他人有將不法所得轉購置不動產之需求，而擔任不動
     產之登記名義人或成立人頭公司擔任不動產之登記名義人
     以掩飾不法所得之來源；(四)提供帳戶以掩飾不法所得之
     去向，例如：販售帳戶予他人使用。」修正後條文雖未完
     整規範上開公約所列全部隱匿或掩飾態樣，然已可見提供
     、販售帳戶予他人使用，係掩飾不法所得去向、所在之典
     型行為，所以，使用他人提供、販售之帳戶存、提不法所
     得，用來掩飾或切斷該不法所得與犯罪者之關聯性，阻礙
     金流透明，破壞金融秩序，藉以掩飾或隱匿該不法所得之
     去向、所在，並逃避追訴、處罰，更屬於侵害上開洗錢防
     制法保護法益，而在其立法目的之規範範圍。查，本案被
     告、「美麗」及該詐欺集團之不詳成年成員係先施用詐術
     ，致告訴人陷於錯誤，依指示將款項交付予被告，再由被
     告將該筆詐騙贓款交付予「美麗」，以隱匿其等詐欺所得
     去向等情，已如前述，依上揭說明，被告上開犯行應成立
     洗錢防制法第14條第1項一般洗錢罪無訛。
 (三)起訴書固記載告訴人受詐騙後，依指示將30萬元交予該詐
     欺集團某成員，該成員取得款項後交予被告等語，然此為
     被告於本院準備程序中所否認，且於本院準備程序及審理
     時坦認犯行自承：是我去東勢區東河橋福德祠附近向告訴
     人拿包裹的，我承認我是「美麗」所屬詐欺集團的面交車
     手，我不是負責收水的等語(見本院卷第65至68、193頁)，
     綜析被告於本院準備程序及審理時之前開自白，核與證人
     即被告於案發當日所搭乘計程車司機潘純樹、范名宏之證
     述及指認、上揭烏日區全家便利超商三民店內、東勢區東
     河橋福德祠附近監視器錄影畫面內面交車手之影像相符，
     而較值採信。公訴意旨此部分記載尚有誤會，應予更明。
 (四)綜上所述，本件事證明確，被告上開犯行堪以認定，應依
     法論科。
三、論罪科刑：
 (一)核被告所為，係犯刑法第339條之4第1項第1款、第2款之三
     人以上共同冒用公務員名義犯詐欺取財罪、洗錢防制法第1
     4條第1項之一般洗錢罪。
 (二)按共同正犯，本係互相利用，以達共同目的，並非每一階
     段行為，各共同正犯均須參與。而共同實施犯罪行為，在
     合同意思範圍以內，相互利用他人之行為，以達其犯罪之
     目的，原不必每一階段行為均經參與，祇須分擔犯罪行為
     之一部，即應對於全部所發生之結果共同負責（最高法院7
     2年度台上字第1978、5739號判決意旨參照）；另按共同正
     犯之意思聯絡，原不以數人間直接發生者為限，即有間接
     之聯絡者，亦包括在內。如甲分別邀約乙、丙犯罪，雖乙
     、丙間彼此並無直接之聯絡，亦無礙於其為共同正犯之成
     立（最高法院77年台上字第2135號判例意旨參照）。本案
     被告雖未親自以前述詐騙手法訛詐告訴人，惟係在共同犯
     罪意思之聯絡下相互分工，參與前揭犯行，自應就共同正
     犯間實行犯罪之行為共同負責。是被告就本案上開犯行，
     與「美麗」、撥打電話予告訴人之某成員及該詐欺集團其
     他不詳人士間，有犯意聯絡及行為分擔，應論以共同正犯
     。
 (三)被告所犯一般洗錢罪、刑法第339條之4第1項第1款、第2款
     之加重詐欺取財罪，因被告所屬詐欺集團某成員係對告訴
     人施行詐術，使告訴人陷於錯誤而依指示交付30萬元予被
     告後，被告再將該筆詐欺贓款交付予「美麗」，以隱匿其
     等詐欺所得去向之一般洗錢行為，則其客觀行為具有局部
     之同一性、著手實行階段並無明顯區隔，且主觀上皆係以
     取得他人受騙財物為最終目的，依一般社會通念，應評價
     為法律概念之一行為，方符刑罰公平原則，是被告所犯上
     開各罪，係一行為觸犯數罪名之想像競合犯，依刑法第55
     條規定，應從一重之加重詐欺取財罪處斷。
 (四)刑之加重與減輕：
　　1.被告前因違反毒品危害防制條例案件，經本院以97年度訴
      字第274號判決判處有期徒刑9月、5月確定；又因搶奪案
      件，經本院以97年度訴字第1122號判決判處有期徒刑10月
      確定；再因搶奪、恐嚇取財、竊盜等案件，經臺灣高等法
      院臺中分院以97年度上訴字第781號判處有期徒刑4月、8
      月、1年2月、1年2月、1年10月、1年10月確定；又因搶奪
      案件，經臺灣高等法院臺中分院97年度上訴字第1274號判
      處有期徒刑11月、9月、9月確定，前開案件經臺灣高等法
      院臺中分院以97年度聲字第1700號裁定合併應執行有期徒
      刑9年5月確定，於104年8月12日縮短刑期假釋出監並付保
      護管束，於105年11月30日未經撤銷假釋視為執行完畢。
      被告另因搶奪案件，經本院106年度訴字第2418號判處有
      期徒刑5月確定，於107年7月22日執行完畢出監等情，有
      臺灣高等法院被告前案紀錄表在卷供參，復經檢察官於本
      院準備程序中提出補充理由書所附前案之判決書等事證為
      據(見本院卷第125至173頁)，而具體指出本案被告構成累
      犯之證明方法，並依上開案件與本案均屬侵害他人財產法
      益之犯罪類型，罪質與法益侵害結果均高度相似，足彰被
      告法遵循意識不足，請求本院依累犯規定加重被告之刑；
      是被告於前案之有期徒刑執行完畢後，五年內故意再犯本
      案有期徒刑以上之罪，為累犯，本院依司法院釋字第775
      號解釋意旨，審酌被告於前案執行完畢後，未生警惕，故
      意再為本案同為侵害財產法益之犯罪，足見前罪之徒刑執
      行成效不彰，其對刑罰之反應力顯然薄弱，衡量本案犯罪
      情節及被告所侵害之法益，予以加重最低本刑均無罪刑不
      相當之情事，爰依刑法第47條第1項之規定，加重其刑。
　　2.洗錢防制法第16條第2項規定：「犯前二條之罪，在偵查
      或審判中自白者，減輕其刑。」查，被告就本案洗錢犯罪
      事實，於本院準備程序及審理時坦承不諱，故就被告所犯
      洗錢防制法，應依上開規定減輕其刑，因被告此部分所為
      係上開想像競合犯之輕罪，本院於依照刑法第57條量刑時
      ，將併予審酌。
 (五)爰以行為人之責任為基礎，審酌被告明知詐欺犯罪在我國
     橫行多年，社會上屢見大量被害人遭各式詐欺手法騙取金
     錢，甚至有一生積蓄因此蕩然無存者，竟「美麗」、該詐
     欺集團其他不詳人士，透過假冒檢察官等身分之方式，向
     告訴人騙取現金30萬元，危害我國公務機關之執法威信，
     並利用共同正犯間當面層層遞轉詐欺所得款項等方式，製
     造金流斷點，藉此掩飾及隱匿本案詐欺所得款項之去向、
     所在，所為實屬不該；又被告迄本院判決前，尚未以和解
     、調解或其他方式賠償告訴人，是本案所生損害猶未經被
     告於事後為適當填補；復考量被告於本案犯行之角色分工
     、於本院準備程序及審理時終能坦承本案犯行之犯後態度
     ，以及其所為一般洗錢罪部分符合前揭自白減刑規定，兼
     衡被告之犯罪動機、目的、手段及情節，暨被告於本院審
     理中自陳高職肄業、之前從事車床業、離婚、育有2子由姑
     姑照顧中、家中經濟狀況勉持（見本院卷第193頁）等一切
     情狀，量處如主文所示之刑，以資懲儆。
四、沒收：
    按犯罪所得，屬於犯罪行為人者，沒收之；犯罪所得之沒收
    ，於全部或一部不能沒收或不宜執行沒收時，追徵其價額，
    刑法第38條之1第1項前段、第3項分別定有明文。又按共同
    正犯犯罪所得之沒收、追徵，應就各人所分得之數為之。所
    謂各人「所分得」之數，係指各人「對犯罪所得有事實上之
    處分權限」而言。因此，若共同正犯各成員內部間，對於犯
    罪所得分配明確時，應依各人實際所得宣告沒收（最高法院
    107年度台上字第2989號判決要旨參照）。經查，本案被告
    共同實施之加重詐欺取財犯行，雖係向告訴人詐得現金30萬
    元，惟該筆詐欺所得款項業經被告交予「美麗」，「美麗」
    則當場交付報酬及車資1萬元予被告等情，業經被告於本院
    準備程序中供承在卷(見本院卷第67頁)，堪認被告就本案加
    重詐欺取財犯行之犯罪所得，已與其他共同正犯分配明確，
    而上開被告實際分得之犯罪所得（即1萬元），既均未實際
    合法發還告訴人，復無刑法第38條之2第2項不宜執行沒收之
    情事，自應依同法第38條之1第1項前段、第3項規定宣告沒
    收、追徵。
據上論斷，應依刑事訴訟法第273條之1第1項、第299條第1項前
段，洗錢防制法第14條第1項，刑法第11條前段、第28條、第339
條之4第1項第1款、第2款、第55條、第47條第1項、第38條之1第
1項前段、第3項，刑法施行法第1條之1第1項，判決如主文。
本案經檢察官廖志國提起公訴，檢察官甲○○到庭執行職務。
中　　華　　民　　國　　111 　年　　10  　月　　31　　日
  　　　　　　　　刑事第二庭　法　官　吳孟潔
以上正本證明與原本無異。
如不服本判決應於收受送達後20日內向本院提出上訴書狀，並應
敘述具體理由；其未敘述上訴之理由者，應於上訴期間屆滿後20
日內向本院補提理由書（均須按他造當事人之人數附繕本）「切
勿逕送上級法院」。
告訴人或被害人如不服判決，應備理由具狀向檢察官請求上訴，
上訴期間之計算，以檢察官收受判決正本之日起算。
　　　　                     書記官   林育蘋
中　　華　　民　　國　　111 　年　　11　　月　　1 　　日
附錄本案論罪法條全文：
中華民國刑法第339條之4
犯第339條詐欺罪而有下列情形之一者，處1年以上7年以下有期
徒刑，得併科1百萬元以下罰金：
一、冒用政府機關或公務員名義犯之。
二、三人以上共同犯之。
三、以廣播電視、電子通訊、網際網路或其他媒體等傳播工具，
    對公眾散布而犯之。
前項之未遂犯罰之。
洗錢防制法第14條
有第二條各款所列洗錢行為者，處7年以下有期徒刑，併科新臺
幣5百萬元以下罰金。
前項之未遂犯罰之。
前二項情形，不得科以超過其特定犯罪所定最重本刑之刑。